臺灣士林地方法院民事判決
110年度訴字第1505號
原      告  李永烈  
訴訟代理人  呂秋𧽚律師
            陳建宇律師
被      告  李宗煒  
訴訟代理人  王振志律師
上列當事人間請求履行協議事件，本院於民國111年5月17日言詞
辯論終結，判決如下：
    主  文
原告之訴及假執行之聲請均駁回。
訴訟費用由原告負擔。
    事實及理由
壹、程序事項
　本件原告原起訴請求被告給付新臺幣（下同）244萬5000元本
  息，嗣追加備位之訴主張依不當得利法律關係及聲明請求被告
  給付83萬3333元本息（見家繼訴卷二第19、23-31頁）。經被
  告同意（見家繼訴卷二第55-56頁），合於民事訴訟法第255條
  第1項第1款規定，先予敘明。
貳、實體事項
原告主張：㈠伊之被繼承人（即伊父）李佳從與被告為胞兄弟，
  兩人曾於民國67年1月間協議分割共同繼承之遺產，並簽立分
  関書合約（下稱系爭分関書），約定分割實質共有但登記為各
  自名義之茶園、番仔崙地區土地（下稱系爭茶園、番仔崙土地
  ），又因系爭茶園、番仔崙土地中之内崎土地（即新北市○○區
  ○○段○○○○段0○0○0○0○0○00○00○0地號土地，下稱系爭被告分得
  土地）與外崎土地（即同小段16、17、17之1、18、19地號土
  地，下稱系爭原告分得土地）當時存有價差，訴外人李氏宗親
  大家長李買乃出面協商，雙方因而另以口頭約定如一方出售各
  自分得土地予第三人時，應將所得價金扣除必要費用後之餘額
  1/2給予他方（下稱系爭分配約定）。嗣李佳從於77年10月間
  出售系爭原告分得土地時，並有將買賣價金扣除必要費用後之
  餘額600萬元，依系爭分配約定交付予被告300萬元（下稱系爭
  分配款）。詎李佳從死亡後，被告於109年6月29日以1467萬元
  出售系爭被告分得土地時，未依約將價金之1/2給付予李佳從
  全體繼承人。伊已於111年1月6日與李佳從其他繼承人協議分
  割取得李佳從對被告之1/3債權（下稱系爭債權）。是伊自得
  先位依系爭分配約定、遺產分割法律關係，請求被告給付其出
  售所得價金1/3之244萬5000元（1467萬元×1/2×1/3）。㈡退步
  言，如認系爭分配約定無效或不存在或其他原因認為無理由，
  被告前於77年間受李佳從給付之300萬元，即屬無法律上原因
  而受利益，致李佳從受有損害，自應將之返還予李佳從之全體
  繼承人。是伊亦得備位依遺產分割協議、不當得利法律關係，
  一部請求被告返還1/3之一部83萬3333元（250萬元×1/3），且
  先備位均加計法定遲延利息等語。並先位聲明：被告應給付原
  告244萬5000元，及自起訴狀繕本送達翌日起至清償日止，按
  年息5％計算之利息及備位聲明：被告應給付原告83萬3333元及
  自起訴狀繕本送達翌日起至清償日止，按週年利率5％計算之利
  息，且若受有利判決，願供擔保，聲請宣告假執行；
被告則以：㈠李佳從與伊間從無系爭分配約定，否則，何以系爭
  分関書中並未有任何明文記載，原告依系爭分配約定為請求，
  並無依據。㈡李佳從於死亡前數年間，確曾陸續多次給付伊款
  項，然均係因李佳從向伊借貸所為之清償，或長期由伊代墊李
  佳從應分擔之孝親費、扶養費，李佳從所為款項之墊還，是並
  無李佳從出售土地而給付伊系爭分配款之事實。㈢退步而言，
  原告所指伊受領系爭分配款之時間係於80年以前，迄今已逾2
  、30年之久，原告之不當得利請求權業已罹於15年之消滅時效
  ，伊得抗辯而拒絕給付等語，資為抗辯。並聲明如主文第1項
  所示，及如受不利之判決，願供擔保，聲請宣告免為假執行。
兩造協議簡化之不爭執事項（見本院111年2月14日、3月28日言
  詞辯論筆錄，本院並依論述需要，調整其順序或簡化其文字用
  語，且刪除兩造各自表述部分）：
㈠系爭分関書相關：
⒈李佳從為原告之父親，與被告為胞兄弟（被告為兄）。兩人曾
  協議分割取得時各自登記在兩兄弟名下，但實際上共有之財產
  ，因而於67年1月間簽立系爭分関書，約定分割雙方實質共有
  之系爭茶園、番仔崙土地。
⒉系爭分関書逐字打字印刷譯文如家繼訴卷一第187-191頁所示。
⒊系爭分関書第9條約定：茶園、番仔崙份各對半，厝后茶園分內
  外崎亦然，對半均分，內崎與番仔崙下份由煒仔（按即被告）
  應得，外崎與番仔崙頂份由佳從（按即原告之父）應得，特此
  聲明為禱等語，如家繼訴卷一第29、189頁所示。
⒋系爭分関書所稱茶園、番仔崙内崎係指地號新北市○○區○○段○○○
  ○段0○0○0○0○0○00○00○0號；茶園番仔崙外崎係指同小段16、17
  、17之1、18、19號土地。
⒌系爭分関書中並未明文記載系爭分配約定。
⒍李佳從、被告之祖父李再本為戶長，且被告父親（即原告祖父
  ）李基周於被告10歲時即死亡，故家中實際上均由祖父李再持
  家管理。因年邁不願再管理家務，由被告於47年1月27日繼任
  為戶長，而李佳從係於66年12月21日才遷出創立新戶，與被告
  任戶長之戶籍分家（本為同財共居）。當時同戶共居之戶口名
  簿如本院卷第36-39頁被證2所示。
㈡原告分割繼承相關：
⒈李佳從於82年11月23日死亡，其繼承人為配偶李林秋枝（109年
  11月30日死亡）、李永禎（長男）、李永量（四男）、原告（
  三男）、李萌莉（長女）、李雅玲（次女）、李麗環（三女）
  、李鈺寬（四女）。繼承系統表如家繼訴卷一第423頁所示；
  戶籍資料如家繼訴卷一第425-471頁所示。
⒉李麗環於99年9月24日死亡，其繼承人為其長女楊婷惠，且其代
  位繼承李麗環繼承李林秋枝之部分。
⒊李林秋枝繼承系爭債權部分，亦於109年11月30日李林秋枝死亡
  後，經李永禎（長男）、李永量（四男）、原告（三男）、李
  萌莉（長女）、李雅玲（次女）、李麗環（三女）之長女楊婷
  惠（代位）、李鈺寬（四女）繼承。
⒋本院曾向本院家事法庭查詢有無辦理李佳從繼承拋棄繼承事件
  ，具覆並無受理，資料如本院卷第52-58頁所示。於110年12月
  16日向新北地院查詢，亦無資料如本院卷第68頁所示。亦即本
  院向各繼承人戶籍所在地法院家事法庭查詢，均無李佳從繼承
  人拋棄繼承之事實。
⒌本院已於111年1月3日命原告補正當事人適格之欠缺（公函如本
  院卷第80頁所示），原告乃於111年1月19日提出書狀補正如本
  院卷第88頁所示。
⒍李佳從之全體繼承人曾於111年1月6日簽立遺產分割協議書（下
  稱系爭分割協議），將系爭債權分予李永禎、李永量、原告各
  1/3，遺產分割協議書如本院卷第94頁原證18所示（其內之楊
  標為楊婷惠之父）。
㈢出售土地相關：
⒈李佳從曾於77年10月間，出售其依系爭分関書第9條中所分得之
  系爭原告分得土地，扣除必要費用後得款。
⒉李佳從其前曾於77年起，陸續多次給付被告金錢（然其金額若
  干，及陸續給付原因，兩造有爭執）。
⒊李佳從出售土地之系爭原告分得土地地號為：新北市○○區○○段0
  000地號（即舊地號後厝段番社小段16地號）、0751地號（即
  舊地號後厝段番社小段17地號）、758地號（即舊地號後厝段
  番社小段17-1地號）、0708地號（即舊地號後厝段番社小段18
  地號）、0707地號（即舊地號後厝段番社小段19地號），土地
  第一類謄本及異動索引如家繼訴卷一第215-328頁原證7-11所
  示。
⒋被告於109年6月間曾以1467萬元出售其依系爭分関書第9條分得
  之系爭被告分得土地並得款。且客觀上並未將該價金分配李佳
  從或其繼承人。價金扣除費用後餘款仍為前數（兩造協議簡化
  ）。
⒌被告出售之系爭被告分得土地地號為：同小段721地號（即舊地
  號後厝段番社小段9地號）、0720地號（即舊地號後厝段番社
  小段9之1地號）、0718地號（即舊地號後厝段番社小段9之2地
  號）、0745地號（即舊地號後厝段番社小段10地號）、0746地
  號（即舊地號後厝段番社小段10-1地號），土地第一類謄本異
  動索引如家繼訴卷一第345-394頁原證12-16所示。
㈣原告認被告應分配出售土地價金，乃於109年10月14日寄發存證
  信函予被告，為李佳從全體繼承人催討應分配價金733萬5000
  元，存證信函如本院卷第55頁原證3所示。被告自認無給付義
  務，而表示拒絕。
㈤系爭錄音譯文相關：
⒈被告及被告3名女兒，及原告及原告之子、被告三女婿（即譯文
  中不知名男子二人，如家繼訴卷第35頁上方記載），曾於109
  年7月間某日，於原告得知被告出售土地後，於被告住處進行
  會談，原告並將之錄音（下稱系爭錄音），錄音檔如家繼訴卷
  一第33頁原證2光碟。原告並將系爭錄音翻譯文字如家繼訴卷
  一第35-53頁所示（下稱系爭錄音譯文），其中女1、女2乃指
  被告之女兒。
⒉本院曾當庭針對系爭錄音譯文錄音檔案，包括上開關於語意爭
  執部分，勘驗錄音，經勘驗後：其內容與系爭錄音譯文內容相
  同，關於兩造爭議所謂250萬元聽不懂之語氣，其意義應為原
  告主張之意義。
⒊被告為21年1月8日出生，於系爭錄音時已88歲。
㈥不當得利相關：
⒈李佳從與被告之母親李王麵，係於96年3月23日死亡。戶籍謄本
  如本院卷第34頁被證1所示。
⒉於李佳從死亡前，李王麵均與李佳從同住，由李佳從照顧。李
  佳從於82年間死亡後（82年至89年間，主要由何方照顧，兩造
  有爭執），至遲自89年起，被告客觀上已負起獨立扶養母親李
  王麵至母親於96年3月23日死亡。
⒊李佳從於77年出售上開土地前，曾就名下土地設定抵押借款。
⒋李佳從其前於78至80年間（李佳從82年死亡），曾陸續分次給
  付被告金錢。然其金額，及是否陸續給付，兩造有爭執。
⒌原告之弟李永量曾因個人經濟因素需要救急而於70年代或80年
  代向被告週轉借貸也拿了很多錢。
㈦起訴狀係於110年2月24日送達被告（如家繼訴卷一第67頁所示
  ）。
㈧上開事實，業據兩造提出與其主張相符之卷內相關文書資料為
  證，且既為兩造所不爭執，當可信為真實。
本件經本院於111年5月17日言詞辯論期日與兩造整理並協議簡
  化爭點如下（見本院同上筆錄，並依論述需要，調整其順序）
  ：
㈠原告先位主張：李佳從與被告間於67年1月間簽立系爭分関書之
  際，曾有如一方出售分得土地予第三人時，應將所得價金扣除
  必要費用後之餘額1/2給予他方之系爭分配約定，惟被告於109
  年6月29日以1467萬元出售系爭被告分得土地，未依約將價金
  之1/2給付包括其在內之李佳從全體繼承人，其自得本於系爭
  分配約定及其與其他繼承人間之系爭分割協議法律關係向被告
  請求應分配款244萬5000元，加計法定遲延利息，是否有理由
  ？
⒈李佳從與被告間是否曾有系爭分配約定？原告是否已舉證？
㈡原告備位主張：如先位之訴因鈞院認定系爭分配約定無效或不
  存在而無理由，被告前受李佳從給付之系爭分配款其中一部分
  250萬元，即屬無法律上原因而受利益，致李佳從受有損害，
  自應將之返還予李佳從之全體繼承人，其亦得依系爭分割協議
  及不當得利法律關係向被告請求250萬元之1/3即83萬3333元，
  並加計法定遲延利息，是否有理由？
⒈被告抗辯：原告所指被告受領系爭分配款之時間至遲在80年以
  前，迄今已罹於時效，其得抗辯而拒絕給付，是否可採？
⒉被告客觀上有無受領李佳從給付金錢達250萬元？原告是否已舉
  證證明？
⒊被告受領李佳從金錢有無法律上原因？被告抗辯：李佳從係為
  清償其前向被告借貸金錢，及墊還長期由被告代墊李佳從應分
  擔之孝親費，方為給付，是否可採？
茲就上開爭點論列如下：
㈠原告先位依系爭分配約定及與其他繼承人間之系爭分割協議法
  律關係向被告請求應分配款244萬5000元，加計法定遲延利息
  ，並無依據，不能准許。
⒈原告並未能舉證證明：李佳從與被告間曾有系爭分配約定存在
  。
①按當事人主張有利於己之事實者，就其事實有舉證之責，民事
  訴訟法第277條定有明文。又請求履行債務之訴，除被告自認
  原告所主張債權發生原因之事實外，應先由原告就其主張此項
  事實，負舉證之責任，必須證明其為真實後，被告於其抗辯事
  實，始應負證明之責任，此為舉證責任分擔之原則（最高法院
  43年台上字第377號裁判參照）。是以，原告主張其被繼承人
  李佳從與被告間曾合意成立系爭分配約定乙情，然為被告所否
  認，則原告自應就系爭分配約定成立之事實負舉證之責。
②經查，原告對此無非提出系爭錄音譯文及被告曾由李佳從收受
  系爭分配款為據。然查：
⑴系爭錄音譯文載稱：「原告：可是當時他們寫的就是一半在算
  啊，啊你說當時如果不夠，那這次你賣的把它扣去嘛，對吧，
  那大家都沒話講；女2:什麼意思；女1:那個寫的那個是什麼？
  寫在哪裡，你說的寫的那張在哪裡，可以拿來看一下嗎？；女
  2:什麼意思？；女1：要不然你是從哪裡知道是寫說一人一半
  的；李永烈：你問你爸就知道了；被告：沒啦，沒寫字啦！；
  李永烈：你有寫一人一半，賣的人要給對方一半啦！；被告：
  沒寫字，寫在哪；女1:是寫在哪裡？應該是什麼契約…？；李
  永烈：分家，分家那時候的契約書裡面；女1:分家有契約書碼
  ？爸，有契約嗎？；被告：有啦，有寫一個契約這樣；女1：
  啊！他說契約裡面寫賣山的時候一人一半；被告：那時候就還
  沒；女1:蛤？；被告：那時候就還沒；女1:還沒怎樣？；被告
  ：買賣山等語（見家繼訴卷一第37頁系爭錄音譯文）。
⑵或載稱：「被告：那邊攏嘛番仔崙；原告：不然那邊叫什麼；
  被告：攏嘛番仔崙；女1:這邊都是番仔崙啦！；原告：那邊應
  該是番仔崙啦，因為厝后，我們說的厝后，應該是這邊算是厝
  后啦；被告：這哪邊…？李永烈：厝后，厝的後面；女1:然後
  那時候；男1:就講清楚就好了啊；女1:你就LINE給我們嘛，對
  呀，LINE；原告：茶園、番仔备各對半；女1:厝…；原告：厝
  后的地號；女2:啊當初你們賣的時候怎麼都沒講，當初你們都
  沒有跟我們講；原告：伯父（即被告）有去找我爸；女2:。阿
  他就沒有拿一半，女1:他說你有拿兩百五十萬；被告：『有啦』
  ，要跟他他就說沒錢了，還拿」等語（見家繼訴卷一第40至41
  頁系爭錄音譯文）。
⑶或載稱：「原告：你說當時我爸當初賣那山坡地，為什麼伯父
  會向我爸要一半對不對，這就是他們有聲明在先啊；女2：要
  一半；原告：對呀；女2:說那時候他爸賣那塊地的時候，你跟
  他；女1:你跟他要一半；被告：拿二百五聽不懂；女1:他說那
  時候你拿了你現在賣就要拿一半給他們；被告：啊就拿不夠，
  要一半」等語（見家繼訴卷一第49頁系爭錄音譯文）。
⑷由上觀之，被告及其女兒於系爭錄音譯文中，即不斷質疑系爭
  分配約定之存在，甚至，被告尚明指系爭分関書內根本沒有記
  載任何系爭分配約定之文字。則原告以系爭錄音譯文而指被告
  於訴訟外並不爭執系爭分配約定之存在，進而推認李佳從與被
  告間應有系爭分配約定，已乏依據。原告雖又以系爭錄音譯文
  中，被告曾自認有收取系爭分配約定云云。然查，被告於系爭
  錄音譯文中，係時而否認曾有自李佳從處收受原告於系爭錄音
  譯文中一再所指之250萬元，時而疑似有承認曾向李佳從表示
  欲收取款項然並未取足，時而則貌似承認收取，且均多係於其
  女兒在現場與原告爭論過程中，突然向被告為質問所為被動之
  回答，其內容已顛顛倒倒，語意不清。再衡諸被告於為系爭錄
  音時已88歲高齡（見不爭執事項㈤⒊所示），於系爭錄音譯文商
  談雖在場，然尚需以女兒為主與原告交涉，然後再時不時將交
  涉內容向其確認，實不排除被告因已年邁，於交涉當時對於相
  關問題理解不足，加之所討論之事實均年份久遠，而有牛頭不
  對馬嘴之回應。是本院自不從僅以被告於系爭錄音譯文中，偶
  有疑似收受李佳從款項之陳述，進而推認原告主張：被告曾由
  李佳從收受系爭分配款之事實為真。
⑸甚者，即便被告真有於李佳從77年售地時，曾前去向李佳從鎖
  要系爭分配款款項，然事理上，亦未必係基於雙方間有系爭分
  配約定所為。審之原告自承：依系爭分関書，被告所分得之系
  爭被告分得土地較之李佳從所分得之系爭原告分得土地條件差
  ，較不容易出售變現等語（見本院卷第120頁筆錄），則經驗
  法則上，亦不排除，被告當時僅係主觀上對此情況表示不滿，
  故而強行向李佳從索要補償，李佳從見身為兄長之被告強勢態
  度無法拒絕，方才同意支付。要之，亦無從僅以被告曾向李佳
  從索要系爭分配款之事實，進而推認系爭分配約定之存在。
⑹此外，倘如原告所述：討論系爭分関書第9條時，即因系爭分関
  書雙方分得土地有價差，即有系爭分配約定口頭協議之討論等
  語屬實（見本院卷第121頁筆錄原告陳述）。衡情，豈會不順
  便將之載入系爭分関書內，已明文加以規定？顯不合理。況且
  ，系爭分関書之目的，本即為兄弟間要分割家產所訂立，則倘
  所欲分割之財產倘有價差，或條件不同，本可考量後，以對一
  方分配之數量進行調整，即可弭平，並避免將來紛爭，何須於
  大費周章擬定系爭分関書條款後，尚留下口頭之系爭分配約定
  ，而將價差問題，遺留將來再另行解決？亦與常理不符。
⒉綜上，原告所主張之系爭分配約定有關事實，並未能提出證據
  以實其說，且其所謂簽立系爭分関書後，尚遺留口頭之系爭分
  配約定亦與常情不符，此外，原告並未提出其他證據資料，使
  本院確信有系爭分配約定存在，則其本於系爭分配約定、系爭
  分割協議請求被告應將出售系爭被告分得土地之款項分配，自
  無依據，不能准許。
㈡原告備位主張：被告前受李佳從給付之系爭分配款其中一部分2
  50萬元，即屬無法律上原因而受利益，致李佳從受有損害，其
  得依系爭分割協議及不當得利法律關係向被告請求返還系爭分
  配約定其中250萬元之1/3即83萬3333元，並加計法定遲延利息
  ，亦無依據。
⒈被告抗辯：原告所指被告受領系爭分配款之時間至遲在80年以
  前，迄今已罹於時效，其得抗辯而拒絕給付，應屬可採。
①按民法第128條所謂請求權可行使時，係指行使請求權在法律上
  無障礙時而言，請求權人因疾病或其他事實上障礙，不能行使
  請求權者，時效之進行不因此而受影響。權利人主觀上不知已
  可行使權利，為事實上之障礙，非屬法律障礙。而同法第179
  條所定之不當得利，權利人於不當得利返還請求權發生時即得
  請求返還，其時效自請求權可行使時起算（最高法院109年度
  台上字第3057 號判決意旨參照）。
②經查，依原告主張李佳從係於78至80年間，無法律上原因給付
  被告系爭分配款（見不爭執事項㈥⒋所示），則李佳從或其繼承
  人原告至遲應於80年間即可對被告為不當得利之請求，並無其
  他法律上障礙。然原告遲至本件110年2月4日始起訴為請求（
  見家繼訴卷一第7頁本院起訴狀收狀章戳），並於110年10月20
  日始以書狀追加以不當得利法律關係為訴求（見本院卷二第55
  頁追加書狀收狀章），顯均已逾越15年之請求權時效，被告據
  以抗辯拒絕給付，應屬可採。原告本案本於不當得利請求，自
  不能准許。
③原告雖又舉最高法院91年度台上字第1312號判決（下稱系爭判
  決例），而主張：倘利益授受之雙方當事人，均不知其利益授
  受之法律上原因不存在，甚或誤認其法律上之原因存在，則須
  權利人知悉其得行使權利之狀態，時效期間始能起算，故本件
  應以本院判斷先位之訴之系爭分配約定不存在時，原告始能行
  使不當得利請求權，時效應以此時起算云云。然查，該判決原
  因事實係雙方當事人成立客觀給付不能而無效之買賣契約，買
  受人因而給付價金，然當事人間於給付時，均認為買賣契約有
  效存在，嗣後經法院判斷始之無效之情形。與本件，本院所認
  系爭分配約定無從證明存在，而原告以系爭分配約定不存在，
  然原告曾為系爭分配款給付，而主張不當得利之情形，顯不相
  同。蓋於後者，系爭分配約定既然不存在（客觀上當事人間根
  本沒有任何系爭分配約定之合意），則事理上，當事人雙方並
  無可能於給付系爭分配款時，均誤認其法律上原因存在之可能
  ，自無適用系爭判決例之前提。是原告據之，以為本件時效起
  算之依據，應屬無據。
⒉原告依不當得利請求，已罹於消滅時效，不能准許，已認定如
  上。則原列爭點㈡⒉⒊無論如何認定，與結論無涉，自不必再為
  論述，併此敘明。
從而，原告先位依系爭分配約定、遺產分割法律關係規定，請
  求被告給付244萬5000元；備位依遺產分割協議、不當得利法
  律關係規定，請求被告給付83萬3333元，均為無理由，應予駁
  回。又原告先位之訴既經駁回，則其假執行之聲請亦失所依附
  ，應併予駁回。
本件判決基礎已臻明確，其他未論述之爭點；兩造其餘攻防方
  法、陳述及訴訟資料，經本院審酌後，核與判決結果不生影響
  ，爰不逐一論列，附此敘明。
據上論結，本件原告之訴為無理由，爰判決如主文。
中　　華　　民　　國　　111 　年　　5 　　月　　31　　日
                  民事第三庭  法  官  王沛雷
以上正本係照原本作成。
原告如對本判決上訴，應於判決送達後20日內向本院提出上訴狀
，若委任律師提起上訴者，應一併繳納上訴審裁判費，否則本院
得不命補正逕行駁回上訴。
中　　華　　民　　國　　111 　年　　5 　  月　　31  　日
                              書記官  邱筱菱